臺灣高等法院臺南分院民事判決　95年度上更(一)字第56號
上訴人即附
帶被上訴人　甲○○
訴訟代理人　劉興文律師
被上訴人即
附帶上訴人　乙○○
　　　　　　戊　○
　　　　　　丙　○
　　　　　　丙○松
　　　　　　丙○年
　　　　　　丁○○
上六人共同
訴訟代理人　張巧妍律師
上列當事人間請求給付墊付款事件，上訴人對於臺灣嘉義地方法
院中華民國93年7月14日第一審判決（92年度訴字第810號）提起
上訴，被上訴人為附帶上訴，經最高法院第一次發回更審，本院
於96年2月27日言詞辯論終結，判決如下：
      主      文
原判決關於駁回附帶上訴人後開第二項之訴部分及訴訟費用之裁
判均廢棄。
附帶被上訴人應再給付附帶上訴人乙○○按本金新台幣壹佰零玖
萬伍仟元自民國八十七年十月十日起至清償日止以年息百分之五
計算之利息。應再給付附帶上訴人戊○、丙○、丙○松、丙○年
、丁○○按本金新台幣壹佰零玖萬伍仟元自民國八十七年十月十
日起至清償日止以年息百分之五計算之利息。
上訴人之上訴駁回。
第一、二審（含附帶上訴）（確定部分除外）及發回前第三審訴
訟費用，均由上訴人負擔。
      事實及理由
一、本件被上訴人起訴主張：被上訴人乙○○與被上訴人戊○、
    丙○、丙○松、丙○年、丁○○（下稱戊○等五人）之被繼
    承人詹鴻源及上訴人等三人，於民國八十一年七月二十七日
    ，共同向訴外人黃信祺（已改名黃正暘－下同）購買坐落嘉
    義縣中埔鄉○○段六五七之五、六五七之六、六五七之七及
    六五七之二六地號土地（下稱系爭四筆土地）。約定價款為
    ：
  (一)道路用地（系爭六五七之五、六五七之七地號土地）：依政
    府徵收公告現值加四成，即當期公告現值每平方公尺新台幣
   （下同）一千五百元加四成。
  (二)市場用地（系爭六五七之六地號）：每坪一萬九千元。
  (三)住宅區用地（系爭六五七之二六地號土地）：每坪二萬三千
    元。
  (四)補貼道路用地價款：三十萬元。
  (五)交狀及鑑界費：七萬元。
  (六)介紹費：二十萬元。
  (七)代書費：一萬六千元。
    合計土地價款為九百五十八萬六千元。被上訴人戊○等五人
    之被繼承人詹鴻源、被上訴人乙○○與上訴人約定各負擔三
    分之一土地買賣價款三百十九萬五千三百三十三元，但因上
    訴人無力負擔，乃約定由詹鴻源與被上訴人乙○○共同墊付
    上訴人應負擔之款項，利息則以年利率二分即百分之二十四
    計算，復約定系爭四筆土地登記於詹鴻源與被上訴人乙○○
    二人名下，應有部分各二分之一（契約書買受人之一雖記載
    戊○，但之後改以詹鴻源名義登記）。而買賣價金已經付清
    ，扣除上訴人所付定金一百萬元，上訴人尚須給付被上訴人
    乙○○及詹鴻源各一百零九萬七千六百六十六元及約定利息
    ，由於詹鴻源已於九十年十月六日死亡，被上訴人戊○等五
    人為其繼承人，依法繼承本件債權。為此，依墊款契約、第
    三人清償及繼承之法律關係，求為命上訴人給付被上訴人乙
    ○○一百零九萬七千六百六十六元、給付被上訴人戊○等五
    人一百零九萬七千六百六十六元，及均自八十一年八月十三
    日起至清償日止，按年息百分之二十四計算利息之判決等語
    （原判決判命上訴人應給付上訴人乙○○一百零九萬五千元
    及被上訴人戊○等五人一百零九萬五千元，而駁回被上訴人
    等其餘之請求，上訴人就其敗訴部分提起上訴；被上訴人等
    就其等敗訴部分提起附帶上訴，於本院前審減縮聲明求為判
    決上訴人應再給付被上訴人乙○○及再給付被上訴人戊○等
    五人，均以本金一百零九萬五千元計算自八十七年十月十日
    起按年息百分之五計算之利息。（上訴人對於被上訴人戊○
    等五人及乙○○各請求本金超過一百零九萬五千元及上開利
    息部分之請求，業受敗訴判決確定）。並附帶上訴聲明：
  (一)原判決關於駁回附帶上訴人後開第二項之訴部分及訴訟費用
    之裁判均廢棄。
  (二)附帶被上訴人應再給付附帶上訴人乙○○；及附帶上訴人戊
    ○等五人均按本金壹佰零玖萬伍仟元之自民國八十七年十月
    十日起至清償日止以年息百分之五計算之利息。
  (三)上訴駁回。
  (四)第二審（含附帶上訴之訴訟費用）及發回前第三審之訴訟費
    用，由上訴人負擔。
二、上訴人則以：伊於八十一年四月八日向黃信祺購買系爭四筆
    土地時，已付定金一百萬元，並於買受後同日另與林郭嶺、
    林長輝簽訂買賣契約，約定買賣價款為市場用地每坪三萬二
    千元，道路用地依照政府徵收公告現值加四成計算，住宅用
    地每坪三萬一千元，轉賣予林郭嶺、林長輝。嗣因渠等二人
    不買，及至同年七月二十七日，伊乃以與林郭嶺、林長輝約
    定之同一價格，將系爭四筆土地應有部分三分之二轉賣給詹
    鴻源及被上訴人乙○○二人，伊仍保留三分之一之權利，惟
    直接登記詹鴻源及被上訴人乙○○二人之名義，詹鴻源及被
    上訴人乙○○二人乃與伊共同與地主黃信祺訂立買賣契約書
    ，須付定金五百萬元（包括伊前與黃信祺訂約時已付之一百
    萬元），並約定伊只出資一百萬元，而以先前預計賣給林郭
    嶺、林長輝所賺得土地差價，作為其餘出資，渠二人乃書立
    切結書載明：「於出賣人（係買受人之誤）在契約書上所付
    之定金伍佰萬元正中台端有付給壹佰萬元正事實無訛」，則
    伊已不必再付款，而應由伊轉賣予被上訴人之價款支付與地
    主黃信祺，被上訴人為本件請求並無理由等語，資為抗辯。
    上訴聲明：
  (一)原判決不利於上訴人部分廢棄。
  (二)上開廢棄部分被上訴人在第一審之訴駁回。
  (三)第一、二審訴訟費用由被上訴人負擔。
    答辯聲明:
  (一)附帶上訴駁回。
  (二)附帶上訴費用由附帶上訴人連帶負擔。
三、兩造不爭執之事實：
（一）被上訴人乙○○及被上訴人戊○等五人之被繼承人詹鴻源
      與上訴人於八十一年七月二十七日，共同與訴外人黃信祺
      簽訂買賣契約書購買坐落嘉義縣中埔鄉○○段六五七之五
      、六五七之六、六五七之七及六五七之二六地號等四筆土
      地，約定價款為：
    (一)道路用地（系爭六五七之五、六五七之七地號土地）：依
      政府徵收公告現值加四成，即每平方公尺一千五百元加四
      成。
    (二)市場用地（系爭六五七之六地號）：每坪一萬九千元。
    (三)住宅區用地（系爭六五七之二六地號土地）：每坪二萬三
      千元。
    (四)補貼道路用地價款：三十萬元。
      於簽約同時付給出賣人定金五百萬元，嗣又陸續給付價金
      完畢，並由出賣人黃信祺於八十一年八月五日將系爭四筆
      土地所有權移轉登記為被上訴人乙○○及被上訴人戊○等
      五人之被繼承人詹鴻源之名義，系爭六五七之五、六五七
      之六、六五七之七地號之應有部分各為二分之一，系爭六
      五七之二六地號應有部分各為五０六０分之一０九五（參
      見原審卷第十至十一頁；台灣嘉義地方法院檢察署八十一
      年度偵字第五八五二號偵查卷第六至二四、九六至一一五
      頁）。
（二）詹鴻源於九十年十月六日死亡，被上訴人戊○等五人為詹
      鴻源之繼承人，並未拋棄繼承權或表示限定繼承（參見原
      審卷第十四至二一、二七頁），並由被上訴人戊○等五人
      就詹鴻源所遺系爭六五七之五、六五七之六及六五七之七
      地號土地應有部分辦理分割繼承登記完畢，應有部分依序
      為十六分之一、十六分之一、十六分之五及十六分之一（
      參見原審卷第九四至九九頁）。
（三）被上訴人戊○等五人主張本件請求之墊款未在渠等協議分
      割遺產之範圍內，是項請求權仍屬渠等五人公同共有（參
      見原審卷第二九至三四頁）。
四、兩造爭執之事實：被上訴人主張買受系爭四筆土地之價款合
    計九百五十八萬六千元，應由被上訴人戊○等五人之被繼承
    人詹鴻源、與被上訴人乙○○及上訴人各負擔三分之一。因
    上訴人無力負擔，乃約定由詹鴻源與被上訴人乙○○共同墊
    付上訴人應負擔之款項，利息則以年利率二分即百分之二十
    四計算，而被上訴人戊○等五人之被繼承人詹鴻源與被上訴
    人乙○○已代上訴人墊付應負擔之三分之一價款，扣除上訴
    人所付定金一百萬元，上訴人尚應給付被上訴人乙○○及詹
    鴻源各一百零九萬七千六百六十六元及約定利息等情，已為
    上訴人所否認，並以前揭各情詞置辯，經查：
（一）按民法第二百七十一條規定數人負同一債務而其給付可分
      者，除法律另有規定或契約另有訂定外，應各平均分擔之
      ，係規定多數債務人與債權人間之關係，固屬對外效力之
      規定；惟於給付可分之債務人內部間，亦應類推適用該規
      定，即除債務人間另有約定外，亦應平均分擔其債務。給
      付可分之債務人間對於債務之分擔，既以平均分擔為原則
      ，則如有主張其間已另有約定者，自應由主張該事實存在
      之人，負舉證責任，始符舉證責任分配原則。本件上訴人
      與被上訴人戊○等五人之被繼承人詹鴻源及被上訴人乙○
      ○等二人於八十一年七月二十七日向訴外人黃信祺購買系
      爭土地，共同負擔給付買賣價金之義務，自屬數人負同一
      債務而其給付可分之情形，依上說明，除買受人間另有約
      定外，應平均分擔其債務。上訴人主張系爭土地買受人間
      約定其僅出資一百萬元（即其前已支付黃信祺之定金一百
      萬元），餘以原預計轉賣土地予林郭嶺等二人所賺取之差
      價為出資云云，為被上訴人所否認，自應由其就債務人間
      對於給付價金之分擔額已另為約定之事實，舉證證明之。
      上訴人迄未能舉證證明，所辯自無可取。
（二）訴外人林郭嶺因其向上訴人購買系爭四筆土地衍生糾紛，
      而告訴實際出面洽談、簽訂買賣契約之上訴人父親陳木田
      詐欺（陳木田以上訴人名義訂約），經台灣嘉義地方法院
      檢察署八十二年度偵字第七七Ｏ號不起訴處分，告訴人不
      服聲請再議，經本院檢察署八十二年度是議字第二二九號
      予以駁回，其理由謂：「（二）上開四筆土地原為黃信祺
      所有，先於八十一年四月八日中午在陳金藏代書處，由被
      告會同聲請人以甲○○名義與黃信祺簽訂買賣契約書以買
      受上開土地，似於當天下午由被告以甲○○名義與聲請人
      林郭嶺及友人林長輝簽訂買賣契約書以出賣上開土地，再
      於同年七月二十七日透過陳世鐘之介紹，由被告甲○○名
      義夥同戊○、乙○○與黃信祺簽訂買賣契約書以買受上開
      土地，並於同年八月五日完成所有權移轉登記予乙○○、
      詹鴻源（戊○之夫）等情，除據被告陳木田於原檢察官偵
      查中供述明白外，核與證人黃信祺、陳世鐘、乙○○、詹
      鴻源、陳金藏及關係人林長輝，聲請人林郭嶺等於原檢察
      官偵查中分別所陳一致，…（三）…；且被告之所以透過
      陳世鍾尋找詹鴻源、乙○○等共同購買上開土地，是因被
      告無法繳納其向黃信祺買受土地之價金，才找陳世鍾找人
      買下等情，亦據證人陳世鍾及詹鴻源於原檢察官偵查中結
      證無訛，至被告與詹鴻源等之所以向黃信祺訂約，購地係
      為賺取將來賣出後之差價，復經渠等及證人陳世鍾陳明在
      卷，並有買賣契約書三份可證（按之黃信祺分別於八十一
      年四月八日及同年七月二十七日與甲○○及戊○、乙○○
      、甲○○等簽訂買賣契約書約定之價款為：市場用地每坪
      一萬九千元、道路用地依照政府公告現值加四成計算付給
      、住宅用地每坪二萬三千元，…）…，則被告嗣後再透過
      證人陳金藏尋找詹鴻源、乙○○以原價出錢購買避免訂金
      一百萬元遭黃信祺沒收，實乃肇因於聲請人，至為明顯」
      ，此有該二份處分書（原審卷一三七至一四二頁）可稽，
      。益証上訴人（由其父陳木田以其名義訂約）係因買主林
      郭嶺等二人未繼續付款，其無力履行先前與黃信祺訂立之
      買賣契約，惟恐原支付之定金一百萬元遭沒收而另尋共同
      購買人，以解決其資金短缺問題；若謂被上訴人乙○○與
      詹鴻源等二人於購買系爭土地時，願由上訴人一人先獨享
      所謂轉賣土地之差價利潤，而由彼二人負擔其應支付之價
      金顯有背於常情。
（三）上訴人雖另抗辯以上事實，已有本院九十二年度上字第三
      Ｏ號民事確定判決加以確認。然該判決只針對上訴人是否
      在本件四筆土地上享有三分之一權利而判斷，並未針對上
      訴人是否已經付清三分之一土地價款及以轉賣差價作為上
      訴人之出資，而作認定與判斷，此觀該判決理由記載：「
      依常理常情，兩造應已分擔其買受之價款（實際上兩造有
      無確實將其所分擔三分之一買受價款付清，兩造如有爭議
      應另行協商或起訴解決，在本件因被上訴人未提反訴，故
      非本件審理範圍）」，即可得知，因此，該份判決不能作
      有利於上訴人抗辯之認定。上訴人雖又以八十二年間被上
      訴人乙○○及戊○曾提出民事訴訟請求因未繳裁判費被駁
      回 (八十三年度訴字第三十三號)，固為被上訴人所是認
      ，然未可以之推論係被上訴人自知無理由使然。上訴人另
      以代書陳金藏於臺灣嘉義地方法院檢察署八十二年度偵字
      第七七○號詐欺偵查案件亦證稱：「林郭嶺在八十一年偵
      字第五八五二號案開過庭後有來找我，說陳木田有存證信
      函給他，叫他去，他們講好如果林郭嶺願意買，詹鴻源、
      乙○○也同意過戶給他…」等語（見八十二年度偵字第七
      七○號卷第二六頁處），足認當時雙方仍認系爭四筆土地
      有買賣契約所約定之價值，亦有賺得之土地價差云云，然
      所謂同意再過戶給林郭嶺其價金究為若干，條件如何，代
      書陳金藏均未証述，上訴人欲以此證明伊以土地價差為出
      資不足取。況依上訴人主張之以伊先前預計賣給訴外人林
      郭嶺、林長輝所賺得土地差價，作為已付訂金以外之其餘
      出資者，計算出之金額為：市場用地差額1,042平方公尺
      ×0.3025×13,000元（32,000－19,000）＋住宅區用地差
      額198平方公尺×0.3025×9,000元（32,000－23,000）＋
      已付訂金1,000,000元＝5,636,720元，與系爭土地價款每
      人應負擔3,195,333元（9,586,000元÷3），並不吻合，
      二者相差有2,441,386元之譜，亦足反證上訴人上開說詞
      ，並不實在。從而，被上訴人乙○○與戊○等五人之被繼
      承人詹鴻源確有代墊購買系爭土地上訴人應負擔除訂金一
      百萬元以外之土地價款應堪認定。
五、本件四筆土地價款，包含土地價金九百三十萬元、介紹費二
    十萬元、代書費一萬六千元、交狀及鑑界費七萬元，共計九
    百五十八萬六千元，其中土地價金及交狀及鑑界費，上訴人
    並未爭執，並有買賣契約書、付款明細及收據附卷證明，而
    介紹費二十萬元，亦有證人陳榮宏於九十三年六月十六日在
    原審具結作證加以證實。本件四筆土地價款共計九百五十七
    萬元，上訴人負擔三分之一為三百十九萬元，扣除已付定金
    一百萬元，因此，上訴人實際應出資而未付金額為二百十九
    萬元，被上訴人乙○○及被上訴人戊○等五人之被繼承人詹
    鴻源各代墊上訴人一半出資，故上訴人應分別給付被上訴人
    乙○○及已逝詹鴻源各一百零九萬五千元，（被上訴人請求
    超出此一範圍的部分，即代書費一萬六千元，業經敗訴確定
    ）。
六、第按在可分債務，債權人對各債務人只能請求給付其分擔部
    分，就超過部分，債務人並無清償之義務。若債務人超過其
    應分擔部分而為清償時，對其他債務人言，係屬第三人之清
    償，應依民法第三百十一條、第三百十二條定其效力。又同
    法第二百七十一條係就可分債權人（對其債務人）或可分債
    務人（對其債權人）之對外關係之規定；至於可分債權人間
    ，或可分債務人間之關係，則為對內關係，應依其間之約定
    ，如未有約定，需依其法律行為性質為決定時，應類推適用
    同法第二百七十一條之規定。倘可分債務人對債權人清償之
    結果，超過其對內關係之約定部分，就該超過部分，對他債
    務人有求償權；並得按其限度，就債權人之權利，以自己之
    名義，代位行使，復因其得代位行使之結果，債權人之債權
    及該債權之擔保，當然移轉於該清償債務人，並不消滅，同
    法第三百十二條亦定有明文。所謂第三人代位權，應僅係債
    權經法律規定移轉後，第三人得居於債權人之地位，以自己
    名義代位行使權利而已，原債權人並不負何移轉之義務。亦
    即原債權及其從屬之擔保權，無待乎原債權人之移轉，因法
    律之規定當然移屬於該第三清償人，而第三清償人當得依同
    法第二百三十條規定請求依法定計算之遲延利息（最高法院
    八七年台上字第二三六○號判決參照）。查附帶上訴人乙○
    ○與詹鴻源及附帶被上訴人甲○○三人與出賣人訂立之買賣
    契約約定：「二、…３殘款議定過戶買受人名義同時付清」
    ，有兩造不爭之買賣契約書在卷足稽，則系爭土地既係於八
    十一年八月五日辦理買賣移轉過戶與附帶上訴人乙○○及已
    逝之詹鴻源共有，有附帶上訴人於九十三年一月十三日提出
    準備書狀後附之土地登記簿謄本三份（原審卷九十四頁）可
    稽，附帶上訴人依前揭規定請求墊付款及減縮自八十七年十
    月十日起至清償日止以週年利率百分之五計算之遲延利息，
    為有理由，應予准許。
七、本件四筆土地原共有人之一詹鴻源於九十年十月六日死亡，
    被上訴人戊○等五人為其繼承人，有戶籍謄本及繼承系統表
    附卷可證，故被上訴人戊○等五人依法得繼承詹鴻源對上訴
    人所墊付之債權。
八、綜上所述，被上訴人依據墊付契約及繼承法律關係，請求上
    訴人給付被上訴人乙○○一百零九萬五千元、被上訴人戊○
    等五人一百零九萬五千元，及均自八十七年十月十日起至清
    償日止，按週年利率百分之五計算利息之為有理由，應予准
    許。原審就上開附帶上訴應准許部分，為被上訴人敗訴之判
    決，並駁回其假執行之聲請，尚有未洽，被上訴人就此部分
    附帶上訴意旨指摘原判決不當，求予廢棄，為有理由，爰由
    本院就此部分予以廢棄改判如主文第二項所示。至於被上訴
    人請求上訴人給付代墊款部分，原審為被上訴人勝訴之判決
    ，於法並無不合；上訴人上訴意旨指摘原審此部分判決不當
    ，求予廢棄，為無理由，應予駁回。
九、兩造其餘攻擊或防禦方法及舉證，均不影響本院所為前開論
    斷，爰不另為一一論述，附此敘明。
十、據上論結，本件附帶上訴為有理由，上訴人之之上訴為無理
    由，依民事訴訟法第四百五十條、第四百四十九條第一項、
    第七十八條，判決如主文。
中　　華　　民　　國　　96　　年　　3 　　月　　13　　日
                 民事第四庭 審判長法　  官　    王惠一
                                  法　  官　    林永茂
                                  法　  官      蘇重信
上為正本係照原本作成。
上訴人如對本判決上訴，須於判決送達後20日內向本院提出上訴
狀，未表明上訴理由者，應於上訴後20日內，向本院提出理由書
（須附繕本）。依法須繳納裁判費並應委任律師為訴訟代理人，
始得上訴。
中　　華　　民　　國　　96　　年　　3 　　月　　13　　日
                                  書 記 官      黃文生
【附記】
民事訴訟法第466條之1：
(1)對於第二審判決上訴，上訴人應委任律人或其法定代理人具有
  律師資格者，不在此限。
(2)上訴人之配偶、三親等內之血親、二親等內之姻親，或上訴人
  為法人、中央或地方機關時，其所屬專任人員具有律師資格並
  經法院認為適當者，亦得為第三審訴訟代理人。
民事訴訟法第466條之2：
上訴人無資力委任訴訟代理人者，得依訴訟救助之規定，聲請第
三審法院為之選任律師為其訴訟代理人。
